臺灣宜蘭地方法院民事判決
111年度訴字第24號
原      告  凱基商業銀行股份有限公司


法定代理人  魏寶生  


訴訟代理人  蘇智亮  
            曹逸晉  
            陳沂玟  
被      告  賴文麗  

            賴欣儀  
            賴銘雄  

受告知人    賴健琳  
上列當事人間分割共有物事件，本院於民國111年3月10日言詞辯
論終結，判決如下：
    主  文
被告應與被代位人賴健琳就被繼承人賴長海所遺如附表一編號1
至3所示土地之公同共有權利辦理繼承登記。
被告與被代位人賴健琳間公同共有被繼承人黃香微如附表一所示
之遺產，應按如附表二所示之應繼分比例分割為分別共有。
訴訟費用由原告負擔四分之一，餘由被告按附表二所示之應繼分
比例負擔。
    事實及理由
壹、程序事項：
一、按訴訟之訴狀送達後，原告不得變更或追加他訴，但請求之
    基礎事實同一或擴張、減縮應受判決事項之聲明者，不在此
    限，民事訴訟法第255條第1項第2款、第3款定有明文。第按
    不變更訴訟標的，而補充或更正事實上或法律上之陳述者，
    非為訴之變更或追加，民事訴訟法第256 條定有明文。查原
    告起訴時原聲明請求被告與被代位人賴健琳間公同共有被繼
    承人黃香微如附表一除編號4外所示之遺產，應按如附表二
    所示之應繼分比例分割為分別共有。嗣於民國110年6月2日
    具狀追加聲明如主文第1項所示，復再於111年1月24日具狀
    追加附表編號4所示之遺產。經核原告所為聲明之變更，未
    變更訴訟標的，而係更正事實上及法律上之陳述，或屬應受
    判決事項聲明之擴張，揆諸上開法條規定，應予准許。
二、除被告賴欣儀外，其餘被告均經合法通知，未於言詞辯論期
    日到場，核無民事訴訟法第386條各款所列情形，爰依原告
    之聲請，由其一造辯論而為判決，合先敘明。
貳、實體事項：　　　　
一、原告起訴主張：債務人即被代位人賴健琳積欠原告新臺幣（
    下同）107,565元及利息尚未清償，因賴健琳之被繼承人黃
    香微死亡後，遺有如附表一所示之遺產（下稱系爭遺產），
    系爭遺產應由其繼承人即賴健琳及被告等按如附表二所示之
    應繼分比例共同繼承，惟渠等迄今無法達成分割系爭遺產之
    協議，且系爭遺產並無不能分割之情形，而賴健琳本得隨時
    請求分割系爭遺產，其怠於行使遺產分割請求權，原告為實
    現債權，爰依民法第242條、第824條第2項、第1148條之規
    定，提起本件訴訟等語。並聲明如主文第1、2項所示。
二、被告方面：
（一）被告賴欣儀稱同意分割。
（二）其餘被告等人均未於言詞辯論期日到場，亦未提出書狀作
      何聲明或陳述。
三、得心證之理由：
（一）原告主張之上開事實，業據其提出本院105年度司執字第2
      525號債權憑證、本院民事執行處108年12月9日及108年11
      月7日宜院春107司執溫字第20877號函、本院不動產權利
      移轉證書、土地登記第二類謄本、財政部北區國稅局遺產
      稅核定通知書、全國財產稅總歸戶財產查詢清單、繼承系
      統表及戶籍謄本等件影本為證，且為被告賴欣儀所不爭執
      ；其餘被告等則均經合法通知亦未到場，復未提出任何準
      備書狀或證據資料作何答辯聲明或陳述以為爭執，依民事
      訴訟法第280條第3項前段準用同條第1項前段規定，視同
      自認，是堪認原告之主張應為實在。
（二）按繼承人有數人時，在分割遺產前，各繼承人對於遺產全
      部為公同共有。繼承人得隨時請求分割遺產，但法律另有
      規定或契約另有訂定者，不在此限，為民法第1151條、第
      1164條所明定。次按債務人怠於行使其權利時，債權人因
      保全債權，得以自己之名義，行使其權利，但專屬於債務
      人本身者，不在此限，同法第242條定有明文。債權人得
      予代位債務人行使之權利，並非僅以請求權為限，凡非專
      屬於債務人本身之權利，均得為之。此項代位權行使之範
      圍，就同法第243條但書規定旨趣推之，並不以保存行為
      為限，凡以權利之保存或實行為目的之一切審判上或審判
      外之行為，諸如假扣押、假處分、聲請強制執行、實行擔
      保權、催告、提起訴訟等，債權人皆得代位行使。經查，
      賴健琳及被告因繼承而為系爭遺產之公同共有人，渠等就
      系爭遺產並無不分割遺產之契約，且遺產分割請求權非專
      屬於賴健琳本身之權利，而賴健琳為原告之債務人，怠於
      行使分割遺產之權利，原告為保全債權，代位賴健琳請求
      分割系爭遺產為分別共有，於法即無不合。
（三）復按共有物之分割，依共有人協議之方法行之。分割之方
      法不能協議決定者，法院得因任何共有人之請求，以原物
      分配於各共有人，民法第824條第1項、第2項第1款定有明
      文。又公同共有物之分割，除法律另有規定外，準用關於
      共有物分割之規定，亦為民法第830條第2項所明定。而分
      別共有之應有部分，乃就一所有權為量之分割，並依該量
      上劃分之一定分數比率，分歸於各共有人抽象享有之狀態
      ，公同共有人終止公同共有關係，變更為分別共有關係，
      自得採為分割公同共有物之方法。而原告主張分割方案為
      均分乙節，本院審酌賴健琳及被告若取得分別共有，就所
      分得之應有部分均得自由單獨處分、設定負擔，對賴健琳
      及被告而言均屬有利，故原告請求由賴健琳及被告依如附
      表二所示應繼分比例分割為分別共有，核屬公平，爰就系
      爭遺產，准予裁判分割如主文所示。
四、綜上所述，原告本於債權人之代位權，代位賴健琳提起本訴
    ，請求被告應與賴健琳就如附表一所示系爭遺產之土地辦理
    繼承登記；並代位賴健琳請求被告等與賴健琳就系爭遺產按
    如附表二所示應繼分比例分割為分別共有，為有理由，應予
    准許。
五、末按因共有物分割、經界或其他性質上類似之事件涉訟，由
    敗訴當事人負擔訴訟費用顯失公平者，法院得酌量情形，命
    勝訴之當事人負擔其一部，民事訴訟法第80條之1定有明文
    。原告代位賴健琳提起本件訴訟亦受有保全債權之利益，是
    原告與被告之間實互蒙其利，故原告請求代位裁判分割系爭
    遺產雖有理由，惟關於訴訟費用負擔，以由全體繼承人各按
    其法定應繼分比例負擔，較屬公允，而原告之債務人李賴健
    琳應分擔部分即由原告負擔之，爰依民事訴訟法第80條之1
    、第85條第1項但書規定，諭知訴訟費用之負擔如主文第2項
    所示。　　
中　　華　　民　　國　　111 　年　　3 　　月　　31　　日
                        民事庭法　官　許婉芳
以上為正本係照原本作成。
如不服本判決，應於送達後20日內，向本院提出上訴狀並表明上
訴理由，如於本判決宣示後送達前提起上訴者，應於判決送達後
20日內補提上訴理由書（須附繕本）。
如委任律師提起上訴者，應一併繳納上訴審裁判費。
中　　華　　民　　國　　111 　年　　3 　　月　　31　　日
                              書記官  鄒明家
附表一：
編號 財產種類 所在地或名稱 01 土地 宜蘭縣○○鄉○○段000地號 02 土地 宜蘭縣○○鄉○○段000地號 03 土地 宜蘭縣○○鄉○○段000地號 04 房屋 宜蘭縣○○鄉○○路0段000巷00號 05 存款 員山鄉農會17,669元 06 投資 長達食品行49,000元 07 本院107年度司執字第20877號發還被告及賴健琳之分配款2,162,076元  
附表二：
繼承人 應繼分比例 賴健琳（被代位人） 4分之1 賴文麗 4分之1 賴欣儀 4分之1 賴銘雄 4分之1